臺灣宜蘭地方法院民事判決　　　　　　　 95年度訴字第267號
原　　　告　丙○○○
訴訟代理人　李秋銘律師
被　　　告　乙○○
訴訟代理人　李淵聯律師
　　　　　　蕭嘉甫律師
上列當事人間請求確認優先承買權存在事件，本院於民國96年10
月31日言詞辯論終結，判決如下：
    主      文
原告之訴駁回。
訴訟費用新臺幣伍萬肆仟參佰陸拾壹元由原告負擔。
    事實及理由
壹、程序方面
    按確認法律關係之訴，非原告有即受確認判決之法律上利益
    者，不得提起之。民事訴訟法第247條第1項前段定有明文。
    所謂即受確認判決之法律上利益，係指因法律關係之存否不
    明確，致原告在私法上之法律地位有受侵害之危險，而此項
    危險得以對於被告之確認判決除去者而言（最高法院42年台
    上字第1031號判例參照）。查原告主張就本院94年度執字第
    3189號強制執行事件所拍定之系爭4筆土地，有土地法第104
    條第1 項所定租地建屋之優先承買權，並於該事件中行使前
    開權利，然為拍定之被告所否認，則原告究有無上述優先承
    買權存在，在私法上之地位有受侵害之危險，且得以本件確
    認之判決除去，揆諸前揭說明，原告提起本件確認之訴即有
    受確認判決之法律上利益，應予准許。
貳、實體方面
一、原告主張：
（一）緣坐落宜蘭縣頭城鎮○○段30之14地號，地目建，面積12
      6 平方公尺，所有權全部；同段30之15地號，地目建，面
      積127 平方公尺，所有權全部；同段30之47地號，地目建
      ，面積6 平方公尺，所有權全部；同段30之48地號，地目
      建，面積3平方公尺，所有權全部等4筆土地（以下簡稱系
      爭土地），原係訴外人丁○○所有。前開土地經鈞院94年
      度執字第3189號強制執行事件予以查封、拍賣，並由被告
      以新臺幣（下同）5,388,800元之價格得標。
（二）原告在系爭土地建有門牌號碼為宜蘭縣頭城鎮○○街139
      之1 號之未辦理保存登記建物（以下簡稱系爭建物），該
      建物得以使用系爭土地，係因丁○○將之出租與原告，做
      為原告所有系爭建物之基地使用，故原告與丁○○就系爭
      土地有租地建屋之法律關係存在，依土地法第104條第1項
      之規定，原告對於系爭土地有優先承買權，然為被告所否
      認，為此提起本件確認訴訟等語。
（三）並聲明：請求確認原告就坐落宜蘭縣頭城鎮○○段30之14
      地號，地目建，面積126 平方公尺，所有權全部；同段30
      之15地號，地目建，面積127 平方公尺，所有權全部；同
      段30之47地號，地目建，面積6 平方公尺，所有權全部；
      同段30之48地號，地目建，面積3 平方公尺，所有權全部
      等土地有優先承買權存在。
二、被告則以：
（一）系爭建物依宜蘭縣稅捐稽徵處房屋稅籍證明書所示，原告
      雖為系爭房屋之納稅義務人，但其僅為管理人，並非所有
      權人，應不得主張土地法第104條第1項之優先承買權。證
      人丁○○雖證稱系爭房屋係伊太太即原告於77年間所蓋云
      云，然其亦證稱：伊與原告是在73年結婚，系爭土地原為
      訴外人林本源祭祀公業所有，但在伊曾祖父年代即清朝時
      即為伊家所占用種植農作物，並於76、77年間與附近住家
      相邀集一起蓋房子，直到87年間才由伊以其名義向林本源
      祭祀公業購買土地等語。而我國在早年農業社會，女性並
      無地位，該土地既係清朝時代就為丁○○的曾祖父占用、
      種植，至87年間由丁○○買受，則於76、77年間在該地建
      屋時，衡情亦應係由丁○○為之，而非原告為之。否則原
      告如就系爭土地有租地建屋之行為，原地主林本源祭祀公
      業在87年售地時，應會注意到有土地法第104條第1項優先
      承買權之適用問題，然該祭祀公業卻將土地出售給丁○○
      ，而非原告，可見該房屋之所有權人應為丁○○。因此，
      原告與被告所簽訂之租賃契約，顯係企圖干擾被告拍定該
      土地，而故意通謀虛偽訂定的。
（二）退步言，縱認前開建物確為原告所有，然原告與訴外人丁○○係夫妻關係，依法負有同居之義務，故原告所提出之
      租賃契約書，其租約當事人欄之住址同為宜蘭縣頭城鎮○○街139 號，渠等間既有同居共財之親密關係，按諸經驗
      法則，殊無簽訂租賃契約之必要。況原告主張有租賃關係
      存在，然無論原告或證人丁○○均未提出其有租金授受之
      事證，僅空言每年租金為6萬元，都是拿現金云云，顯無
      可採。且渠等於成立租賃契約後並未依土地法第102 條之
      規定於訂立後2 個月內向地政機關為地上權之登記，反在
      契約第8 條約定原告雖為承租人，但不得要求設定地上權
      ，是否怕夫妻反目時，原告以假當真？再者，原告果承租
      系爭土地並建築房屋，該土地價值不斐，何以原告於建築
      之後未即申領請建築執照、使用執照，以為充分利用，亦
      與租地要旨不合。顯見該租約應為渠等臨訟杜撰，係通謀
      虛偽所為之意思表示。
（三）另鈞院94年度執字第5349號強制執行事件中，曾囑託宜蘭
      地政事務所就系爭建物為測量，施測結果該建物僅坐落於
      系爭土地中之頭圍段30之14、30之15兩地號，並未及於同
      段30之47、30之48等地號，故原告主張就系爭4 筆土地均
      有優先承買權存在，亦屬無據。況系爭建物乃為違章建築
      ，應無大價值，原告據此主張行使優先承買權，亦已構成
      民法第148 條所定之權利濫用，應無理由等語，資為抗辯
      。
（四）並聲明：原告之訴駁回。
三、兩造不爭執事項：
（一）系爭坐落宜蘭縣頭城鎮○○段30之14、30之15、30之47、
      30之48等地號土地，乃為訴外人丁○○所有。其債權人聲
      請本院以94年執字第3189號強制執行事件予以執行在案，
      經本院於95年7月11日進行拍賣，由被告以5,388,800元得
      標拍定。嗣原告於該事件中提出租賃契約書，主張依土地
      法第104條第1項之規定，其對於上揭土地之全部均有優先
      承買權，並依法行使權利，然為被告所否認之事實，此有
      本院94年執字第3189號強制執行卷宗影本在卷可稽。
（二）前開土地上坐落有門牌號碼為宜蘭縣頭城鎮○○街139之1
      號之未辦理保存登記建物，依宜蘭縣稅捐稽徵處房屋稅籍
      證明書所示，其納稅義務人乃為原告。前開建物前於94年
      間曾經原告之債權人聲請強制執行，案經本院以94年執字
      第5349號事件囑託宜蘭地政事務所予以測量查封，測量結
      果該建物（含附屬建物）僅坐落於宜蘭縣頭城鎮○○段30
      之14、30之15地號兩筆土地，面積合計253.56平方公尺等
      事實，有宜蘭縣稅捐稽徵處房屋稅籍證明書乙紙在卷可按
      （詳本件卷宗第6 頁），並經本院依被告所請調取上揭執
      行卷宗核閱屬實（詳本院94年度執字第5349號卷(一)第284
      頁）。
四、得心證之理由：
    本件兩造爭執之處，經行爭點整理後確認為：原告與訴外人
    丁○○就系爭4 筆土地是否有租地建屋之租賃關係存在？如
    有前開關係存在，原告主張依土地法第104條第1項之規定，
    就前開土地之全部均有優先承買權存在，是否有理由？茲審
    酌如下：
（一）原告與訴外人丁○○就系爭4筆土地是否有租地建屋之租
      賃關係存在？
  １、按「基地出賣時，地上權人、典權人或承租人有依同樣條
      件優先購買之權。」土地法第104條第1項前段定有明文，
      而土地法為該項前段規定，係指房屋與基地分屬不同之人
      所有，房屋所有人對於土地並有地上權、典權或租賃關係
      存在之情形而言（最高法院69年度台上字第945 號判例意
      旨參照）。是以基地承租人身份主張優先承買權者，務以
      與基地所有權人有租賃關係，且在該基地上建有房屋者為
      限，始得就房屋之基地主張有優先承買權。是本件原告主
      張就系爭土地與訴外人丁○○間有租地建屋關係，而主張
      有優先承買權，自應視其是否具有合於上開土地法所規定
      之法律關係存在定之。
  ２、第按，當事人主張有利於己之事實者，就其事實有舉證之
      責任，民事訴訟法第277 條前段定有明文。又「民事訴訟
      如係由原告主張權利者，應先由原告負舉證之責，若原告
      先不能舉證，以證實自己主張之事實為真實，則被告就其
      抗辯事實即令不能舉證，或其所舉證據尚有疵累，亦應駁
      回原告之請求。」、「主張法律關係存在之當事人，須就
      該法律關係發生所須具備之特別要件，負舉證責任。而租
      賃契約，係以當人約定，一方以物租與他方使用收益，他
      方支付租金而成立。被上訴人主張兩造就系爭房屋有租賃
      關係存在，既為上訴人所否認，則被上訴人即應就兩造曾
      約定，被上訴人以系爭房屋租與上訴人使用收益，上訴人
      支付租金之事實，負舉證責任。」最高法院分別著有17年
      上字第917 號判例、同院83年度台上字第2405號裁判意旨
      ，足資參照。本件原告主張系爭頭城鎮○○街139之1號之
      未辦理保存登記建物乃為其所有，且係基於租賃關係而在
      系爭土地上建築房屋，然為被告所否認，則原告自應依法
      負舉證責任。
  ３、經查原告主張前開事實，固據其提出宜蘭縣稅捐稽徵處房
      屋稅籍證明書、土地租賃契約各1 份，及聲請本院向宜蘭
      縣稅捐稽處函調系爭建物之房屋稅原始申請設籍資料為佐
      （詳本件卷宗第6 、76、77頁，及卷附94年度執字第3189
      號執行卷(三)之影本），並聲請傳訊證人丁○○、甲○○為
      證。然查：
 （1）系爭頭城鎮○○街139之1號，乃為未辦理保存登記之建物
      ，其所有權應歸原始起造者取得，而房屋稅籍之設立，僅
      為行政管理、課稅徵收之公法上事項，與私法上權利義務
      之法律關係無涉，是原告雖為系爭頭城鎮○○街139之1號
      建物之納稅義務人，惟依宜蘭縣稅捐稽徵處檢送之房屋稅
      籍通報表所示，前開建物於設籍之初並未檢附該建物之原
      始起造資料供核，乃係於78年間經該處「清查」而「逕行
      核定」原告丙○○○為管理人，並以之為納稅義務人之事
      實，此有該處96年10月2日宜稅財字第0960027417 號函在
      卷可按，是本件原告是否果為系爭建屋之起造人，而原始
      取得其所有權，已非無疑。
 （2）又原告為證明系爭建物乃為其所興建，雖聲請證人甲○○
      即當時負責系爭建物磁磚施作者到庭結證：「（問：你跟
      丙○○○有交易過幾次？）有好幾次」、「（問：第一次
      交易她是向你買何物？）是向我買一套馬桶和臉盆，因為
      那一套馬桶和臉盆是義大利進口的，非常少見，所以我特
      別有印象。」、「（問：原告與你交易時那一棟建築物是
      否剛蓋？）是的，是新的建築物。」「（問：起造過程是
      否知道？）我不知道」、「（問：是否知道那棟房子是何
      人出錢所蓋？）我不知道是何人出錢蓋的，只知道那套衛
      浴設備和磁磚是原告向我訂購的，所謂的磁磚是用在室內
      的地板和浴室，只有出賣和安裝後我有去看過安裝情形，
      之後都沒有再去過。」等語在卷（詳本件卷宗第93、94頁
      ）。然依證人前開證述之內容，至多僅能證明原告於系爭
      建物新造之時，曾向之訂購衛浴設備、地板、磁磚等物安
      裝，但並無法證明該建物主體亦為原告所出資興建，故上
      述證人甲○○之證言，並不足為有利於原告之認定。
 （3）至證人丁○○雖到庭證稱：「（問：坐落宜蘭縣頭城鎮○○段30之14、30之15、30之47、30之48地號4 筆土地是否
      都是你的？如何取得？）都是我買的沒錯，我是在87年間
      買的，向林本源祭祀公業購買。」、「在清朝的時候，也
      就是我祖父的年代開始就是我家在使用，剛開始只是種植
      一些農作物是雜地，不是佃農，就是直接占用，沒有付租
      ，後來我家和附近的一些住戶就決定要在那附近的土地蓋
      房子，相邀集要一起蓋房子，時間是在76年。」、「就蓋
      了一棟2 層樓的房子，是在77年間蓋好的，房子是我太太
      蓋的。」、「我太太在使用，那棟房子是在我家隔壁，我
      的住家是139號，那棟房子是139之1 號，當時我太太是擔
      任頭城鎮婦女會理事長、宜蘭縣婦女會理事長，另外還兼
      一些慈善機構召集人，所以那棟房子就是作為集會的場所
      ，不是住家，但是如果有台北的朋友來，有留一間房間讓
      客人可以留宿，那棟房子的用途到現在都還是一樣。」、
      「因為林本源祭祀公業在那個時候打算要清理頭城的土地
      ，所以我才向他們購買」、「因為我太太說房子是我（太
      太）的，那土地應該你去購買，這樣夫妻間才會公平，以
      後後代才不會發生爭執。」、「（土地租賃契約書）是我
      和我太太請代書幫忙寫的，上面的簽名是我和我太太親自
      寫的。」、「因為房屋是我太太的，為了公平起見，我買
      了之後就跟她簽了這份租約。」等語（詳本件卷宗第29～
      31頁），而核與原告之主張相符。
 （4）惟證人丁○○與原告乃為結髮多年之配偶，關係密切，本
      難期其為公正無訛之證述，是其所述是否可採，已值生疑
      。況系爭房、地乃緊鄰兩人共同居住之頭城鎮○○街139
      號住所，依證人丁○○所述如有遠方友人來訪，系爭房屋
      亦有房間可供留宿，而有共同使用之實，故系爭房、地倘
      果各自分屬夫、妻一造所有，兩人同居共財，僅為「公平
      」之故，即簽訂土地租賃契約書，由身為妻子之原告支付
      租金，向其夫承租土地作為建物基地使用，顯與社會常情
      不符，並有嫌過苛，誠屬變態之事實，自應有相當之證據
      ，始足證之。而租金乃為使用租賃物所支付之對價，係租
      賃契約之重要條件；租賃契約之主要給付義務，為一方提
      供標的物與他方使用收益，他方支付租金。此由民法第42
      1條第1項所為：「稱租賃者，謂當事人約定，一方以物租
      與他方使用收益，他方支付租金之契約。」之規定自明。
      是原告雖主張與丁○○就系爭土地以申報地價年息百分之
      十計算租金，惟縱該紙房屋租賃契約書確係原告與丁○○
      於87年7月1日所簽訂，原告仍應就其係於何時、何地及如
      何交付租金與丁○○之事實舉證以實其說，然其僅以證人
      丁○○所證原告係以每年6 萬多元之租金向其承租，並均
      以現金交付等詞為據，並未提出其確有交付租金予其夫丁○○之具體實證，已難採信。況證人丁○○亦證稱：其另
      有門牌號碼為宜蘭縣頭城鎮○○街139 號之房屋，該房屋
      有部分出租與原告所經營之台石行股份有限公司（下簡稱
      台石行）使用，台石行就此部分之租金有申報租賃支出（
      詳本件卷宗第31頁）。則原告就系爭土地同係向丁○○所
      承租，卻無任何申報租賃支出之記錄，何以兩者異其處理
      之方式，亦足啟人疑竇，而難認渠等間確有租賃關係之存
      在，及支付租金之事實。從而揆諸前開說明，證人丁○○
      之證詞乃有偏頗之虞，其所為之證述，亦不足為採。
  ４、從而，原告所舉證據尚不足以證明系爭建物確為其所有，
      及其與訴外人丁○○間就系爭土地乃有基地租賃之關係存
      在，揆之前揭意旨，應認其舉證責任未盡，所為主張即屬
      不能採信，則被告辯稱原告乃為干擾被告買受系爭土地，
      始臨訟簽訂系爭契約，該租約並非真實等詞，即堪信為真
      正。又原告就系爭土地並無租地建物之法律關係存在，業
      經本院審認如上，則兩造另關於「如有前開關係存在，原
      告主張依土地法第104條第1項之規定，就前開土地之全部
      均有優先承買權存在，是否有理由」該項爭點，即無再行
      審酌之必要，併此敘明。
（二）綜上所述，原告未能舉證證明就系爭土地確有土地法第10
      4條第1項所定之基地租賃的法律關係存在，則其起訴請求
      確認就系爭土地有優先承買權存在，即無理由，應予駁回
      。
五、本件事證已臻明確，兩造其餘攻擊、防禦方法及舉證，經核
    與判決結果無影響，爰不一一論列，附此敘明。
六、訴訟費用負擔之依據：民事訴訟法第78條。
中　　華　　民　　國　　96　　年　　11　　月　　23　　日
                  臺灣宜蘭地方法院民事庭
                      法　官　林翠華
正本與原本無異。
如對本判決上訴，須於判決送達後20日內提出上訴狀（須附繕本
）。
中　　華　　民　　國　　96　　年　　11　　月　　27　　日
                      書記官　陳旺誠
裁判費計算書：
┌────────┬────────┬────────┐
│　 項　　　目   │金　額（新台幣）│   備　　註     │
├────────┼────────┼────────┤
│第一審裁判費    │    54,361元    │原告繳納        │
│                │                │                │
└────────┴────────┴────────┘
